【裁判字號】    98,易,2026
【裁判日期】    981028
【裁判案由】    偽造文書
【裁判全文】
臺灣臺北地方法院刑事判決              98年度易字第2026號
公  訴  人  臺灣臺北地方法院檢察署檢察官
被      告  甲○○
上列被告因偽造文書案件，經檢察官提起公訴（九十七年度偵字
第一四八八○號）及於本院審理時言詞追加起訴暨移送併案審理
（九十七年度偵字第一九○○五號），因被告就被訴事實為有罪
之陳述，經告知簡式審判程序之旨，並聽取公訴人及被告之意見
後，本院合議庭認為適宜由受命法官獨任進行簡式審判程序而裁
定改由受命法官獨任進行簡式審判程序審理，判決如下：
    主  文
甲○○行使從事業務之人，明知為不實之事項，而登載於其業務
上作成之文書，足以生損害於公眾，處拘役伍拾日，如易科罰金
，以銀元佰元即新臺幣玖佰元折算壹日；減為拘役貳拾伍日，
如易科罰金，以銀元佰元即新臺幣玖佰元折算壹日。又公司負
責人，為納稅義務人，以不正當方法逃漏稅捐，處有期徒刑肆月
，如易科罰金，以銀元佰元即新臺幣玖佰元折算壹日；減為有
期徒刑貳月，如易科罰金，以銀元佰元即新臺幣玖佰元折算壹
日。
    事  實
一、甲○○自「遠弘科技股份有限公司」（下稱遠弘公司，址設
    臺北縣三重市○○路○段九十七號二十二樓之一，於民國九
    十五年七月間遷移至臺北市萬華區○○○路○段二七六號二
    樓之二，於九十六年十一月間再遷移至臺北縣新店市○○路
    一○六巷五十號四樓）成立後即擔任該公司董事長，為該公
    司負責人（遠弘公司為稅捐稽徵法上之納稅義務人，公訴人
    誤認甲○○為納稅義務人），為從事填報製作各類所得扣繳
    暨免扣繳憑單業務之人。甲○○於九十五年初至同年五月一
    日前之某日（起訴書誤為九十四年間，應予更正），明知乙
    ○○（原名賴長光，業經本院以九十八年度簡字第四○一四
    號簡易判決判處有期徒刑六月，減為有期徒刑三月，緩刑三
    年在案）從未任職於遠弘公司，亦未曾向遠弘公司請領薪資
    ，竟因乙○○向銀行辦理貸款須有各類所得扣繳暨免扣繳憑
    單之財力證明之故，與乙○○共同基於業務上登載不實文書
    之犯意聯絡，由乙○○提供其證件等個人基本資料後，同意
    於其業務上作成之員工九十四年度各類所得扣繳暨免扣繳憑
    單上，虛偽登載乙○○於九十四年度在遠弘公司領取新臺幣
    （下同）一百二十五萬元薪資，並委由不知情之記帳人士陳
    錦霞在臺北市○○○路、寧波西街交岔路口之會計事務所（
    起訴書誤為遠弘公司辦公室，應予更正）製作該各類所得扣
    繳暨免扣繳憑單後，將該各類所得扣繳暨免扣繳憑單交乙○
    ○收執。旋並基於行使業務上登載不實文書及逃漏遠弘公司
    九十四年度應納之營利事業所得稅之犯意，委由不知情之陳
    錦霞將上開不實之薪資金額列為遠弘公司之營業費用（薪資
    支出），據以製作遠弘公司九十四年度營利事業所得稅結算
    申報書，再於九十五年六月一日由不知情之陳錦霞持向向財
    政部臺灣省北區國稅局三重稽徵所（起訴書誤為財政部臺北
    市國稅局，應予更正）辦理九十四年度營利事業所得稅結算
    申報而行使之，以此不正當方法逃漏遠弘公司所應繳納之九
    十四年度營利事業所得稅三十萬八千八百二十六元，足以生
    損害於財政部臺灣省北區國稅局三重稽徵所稅捐稽徵之正確
    性。嗣因稅捐稽徵機關對乙○○追討上開薪資應繳納之所得
    稅欠款，乙○○向臺灣士林地方法院檢察署提出偽造文書告
    訴後，始悉此情。
二、案經乙○○訴請臺灣士林地方法院檢察署檢察官呈請臺灣高
    等法院檢察署檢察長核准令轉臺灣臺北地方法院檢察署檢察
    官偵查起訴後，因甲○○就被訴事實為有罪之陳述，本院合
    議庭認為適宜由受命法官獨任進行簡式審判程序而裁定改由
    受命法官獨任進行簡式審判程序審理。
    理  由
一、上開事實，業據被告甲○○於本院審理中坦承不諱，核與告
    訴人乙○○指訴及證人游宗保之證述情節相符，並有財政部
    臺北市國稅局九十四年度綜合所得稅核定稅額繳款書未申報
    核定影本、財政部臺北市國稅局信義稽徵所綜合所得稅九十
    四年罰鍰繳款書影本、財政部臺北市國稅局綜合所得稅核定
    通知書九十四年度未申報核定影本、財政部臺灣省北區國稅
    局三重稽徵所九十八年四月三十日北區國稅三重一字第○九
    八一○三五○五四號函暨檢附之資料、九十八年七月七日北
    區國稅三重一字第○九八○○○八六六六號函、財政部臺灣
    省北區國稅局臺北縣分局九十八年四月二十七日北區國稅北
    縣一字第○九八一○三三八四四號函暨檢附之資料等在卷可
    按，是被告之任意性自白顯與事實相符，本件事證明確，被
    告犯行堪以認定，應予依法論科。
二、論罪科刑之法律適用：
(一)按被告行為後，刑法部分條文業於九十四年一月七日修正，
    同年二月二日經總統令公佈，並自九十五年七月一日起施行
    。而刑法第十一條有關刑法總則之適用範圍，修正前原規定
    為：「本法總則於其他法令有刑罰之規定者，亦適用之。但
    其他法令有特別規定者，不在此限。」，修正後則規定為：
    「本法總則於其他法律有刑罰或保安處分之規定者，亦適用
    之。但其他法律有特別規定者，不在此限。」，矧「總則編
    適用之範圍，基於法律保留及罪刑法定原則，刑法以外之其
    他刑事特別法，應指法律之規定，不包括行政命令在內，爰
    將『法令』修正為『法律』以符上開基本原則之意旨。」（
    該條修正理由第一項參照），是刑法第十一條僅屬使刑法以
    外之刑事特別法得以一體適用刑法總則規定之過橋條款耳，
    其規定本身無關罪刑之實質內容，是該條文字修正尚不生新
    舊法比較之問題，應逕依修正後刑法第十一條前段，適用刑
    法總則之規定，先予敘明。
(二)修正後刑法第二條第一項規定：「行為後法律有變更者，適
    用行為時之法律。但行為後之法律有利於行為人者，適用最
    有利於行為人之法律。」，此條規定與刑法第一條罪刑法定
    主義契合，係規範行為後法律變更所生新舊法律比較適用之
    準據，是刑法第二條本身雖經修正，尚無比較新舊法之問題
    ，應一律適用裁判時之現行刑法第二條以決定適用之刑罰法
    律。又本次修正涵蓋之範圍甚廣，故比較新舊法時，應就罪
    刑有關之共犯、未遂犯、想像競合犯、牽連犯、連續犯、結
    合犯，以及累犯加重、自首減輕暨其他法定加減原因（如身
    份加減）與加減例等一切情形，綜其全部罪刑之結果而為比
    較，復有最高法院九十五年五月二十三日所為九十五年度第
    八次刑事庭會議決議第一點法律變更之比較適用原則(四)可
    資參照。
(三)按商業會計法所稱之商業會計憑證，分為原始憑證及記帳憑
    證，所謂原始憑證，係指證明事項之經過，而為造具記帳憑
    證所根據之憑證，計有外來憑證、對外憑證、內部憑證三類
    。而記帳憑證則係指證明處理會計事項人員之責任而為記帳
    所根據之憑證而言，有收入憑證、支出憑證及轉帳憑證三類
    ，此觀諸商業會計法第十五條之規定自明。惟所得稅扣繳義
    務人依所得稅法第八十九條第三項或同法第九十二條規定，
    填發扣繳憑單，旨在使稅捐稽徵機關蒐集及掌握課稅資料，
    以利稅捐稽徵。就營利事業所得稅核課而言，依營利事業所
    得稅查核準則第七十一條第十一款規定，薪資支出之原始憑
    證，為收據或簽收之名冊，其由工會或合作社出具之收據，
    應另付工人之印領清冊，職工薪資如係送交銀行分別存入各
    該職工帳戶者，應以銀行蓋章證明存入之清單予以認定。則
    員工薪資之各類所得扣繳暨免扣繳憑單，僅係證明全年度支
    付員工薪資及代為扣繳綜合所得稅之情形，為徵、繳雙方課
    徵與申報綜合所得稅之依據，既非造具記帳憑證所根據之憑
    證（原始憑證），亦非證明處理會計事項人員之責任而為記
    帳所根據之憑證（記帳憑證），自非商業會計法第十五條所
    規定之商業會計憑證；惟工人請領簽收之薪資清冊則屬商業
    會計憑證，應無疑義（最高法院九十一年度臺上字第七一七
    二、七四一一號判決參照）。是各類所得扣繳暨免扣繳憑單
    係由扣繳義務人依所得稅法第九十二條規定所製作之單據，
    為業務上製作之文書，甚為明確。查被告為納稅義務人遠弘
    公司之負責人，為公司法第八條第一項所稱之負責人，竟於
    其業務上作成之各類所得扣繳暨免扣繳憑單上，虛列登載乙
    ○○所得薪資之不實事項，並持向稅捐機關申報稅捐，足以
    生損害於財政部臺灣省北區國稅局三重稽徵所稅捐稽徵之正
    確性。
(四)核被告所為，係犯刑法第二百十六條、第二百十五條之行使
    業務上登載不實文書罪及稅捐稽徵法第四十七條第一項第一
    款、第四十一條之公司負責人以不正當方法逃漏稅捐罪（按
    稅捐稽徵法第四十七條雖於九十八年五月二十七日修正公布
    ，並自九十八年五月二十九日施行，但僅係將原第四十七條
    之規定改列為第一項，內容完全相同，並增訂第二項，因本
    案被告本即屬公司負責人，自不生新舊法比較之問題）。按
    刑法第二百十五條之罪之法定刑為「三年以下有期徒刑、拘
    役或（銀元）五百元以下罰金。」，依修正後刑法施行法所
    增訂第一條之一第一項「中華民國九十四年一月七日刑法修
    正施行後，刑法分則編所定罰金之貨幣單位為新臺幣。」及
    該條第二項「九十四年一月七日刑法修正時，刑法分則編未
    修正之條文定有罰金者，自九十四年一月七日刑法修正施行
    後，就其所定數額提高為三十倍。但七十二年六月二十六日
    至九十四年一月七日新增或修正之條文，就其所定數額提高
    為三倍。」之規定，刑法第二百十五條之罪所得科處之罰金
    刑為新臺幣一萬五千元以下罰金，而依被告行為時之法律即
    罰金罰鍰提高標準條例第一條前段規定提高倍數為十倍之規
    定，刑法第二百十五條之罪所得科處之罰金刑為銀元五千元
    以下罰金，經換算為新臺幣後為新臺幣一萬五千元以下罰金
    ，適用結果上開二罪修正前後之罰金額度相同，應適用裁判
    時法即刑法施行法第一條之一第一項、第二項前段之規定。
    另依修正後刑法第三十三條第五款：「主刑之種類如下：‥
    ‥五、罰金：新臺幣一千元以上，以百元計算之。」之規定
    ，刑法第二百十五條之罪所得科處之罰金刑最低為新臺幣一
    千元，已較被告行為時之法律所規定之罰金最低額為高，是
    比較上述修正前、後之法律，自以被告行為時即修正前刑法
    第三十三條第五款之規定較有利於被告。
(五)被告行為時之修正前刑法第二十八條規定：「二人以上共同
    實施犯罪之行為者，皆為共犯。」，修正後刑法第二十八條
    則規定為：「二人以上共同實行犯罪之行為者，皆為共犯。
    」，揆諸本條之修正理由係為釐清陰謀共同正犯、預備共同
    正犯、共謀共同正犯是否符合正犯之要件，新法就共同正犯
    認定之範圍較舊法為狹，但本件依前開綜合比較及整體適用
    之原則，適用舊法對被告並無不利之情形，自應依修正前刑
    法第二十八條之規定論處。是被告與另案被告乙○○就前開
    業務上登載不實文書之行為有犯意聯絡及行為分擔，均為共
    同正犯（行使業務上登載不實文書罪部分及逃漏稅捐罪部分
    被告與乙○○無犯意聯絡，不得論以共同正犯）。被告業務
    上登載不實文書之低度行為為行使之高度行為所吸收，不另
    論罪。被告利用不知情之陳錦霞為上開行使業務上登載不實
    文書之犯行，為間接正犯。再稅捐稽徵法第四十七條第一項
    第一款之規定，係將納稅義務人之公司責任，基於刑事政策
    之考量，於其應處徒刑範圍內，轉嫁於公司之負責人，該條
    款所稱公司負責人係指公司法第八條規定所謂公司負責人，
    且實際參與公司業務執行之人，再因此受罰之公司負責人，
    乃屬於「代罰」之性質，非逃漏稅捐之納稅義務人，是公司
    以不正當方法逃漏公司營利事業所得稅，縱由該公司負責人
    代表公司為之，究非屬於公司負責人本身之犯罪行為，自與
    該公司負責人之其他犯罪行為間，無方法結果之牽連關係可
    言，是被告所犯之上開違反稅捐稽徵法第四十七條第一項第
    一款、第四十一條之公司負責人以不正當方法逃漏稅捐罪，
    與刑法第二百十六條、第二百十五條之行使業務上登載不實
    文書罪間，犯意各別，罪名互異，應予分論併罰。公訴人雖
    僅就被告行使業務上登載不實文書罪部分加以起訴，然因公
    訴人於本院審理時業已當庭追加起訴被告違反稅捐稽徵法之
    犯行（見本院九十八年九月二十三日、同年九月三十日審判
    筆錄），並經移送併案審理，本院自應加以審理。爰審酌被
    告之品行、犯罪動機、目的、以虛報薪資之方式，逃漏稅捐
    ，所為造成國家稅收正確性之損害，手段、逃漏之營利事業
    所得稅數目暨犯罪後坦承犯行之態度等一切情狀，量處如主
    文所示之刑。
(六)又修正前刑法第四十一條第一項前段規定：「犯最重本刑為
    五年以下有期徒刑以下之刑之罪，而受六個月以下有期徒刑
    或拘役之宣告，因身體、教育、職業、家庭之關係或其他正
    當事由，執行顯有困難者，得以一元以上三元以下折算一日
    ，易科罰金。」，再被告行為時之易科罰金折算標準，廢止
    前罰金罰鍰提高標準條例第二條前段規定，就其原定數額提
    高為一百倍折算一日，則本案被告行為時之易科罰金折算標
    準，應以銀元一百元以上，三百元以下折算一日，經折算為
    新臺幣後，應以新臺幣三百元以上，九百元以下折算一日。
    而修正後刑法第四十一條第一項前段則規定：「犯最重本刑
    為五年以下有期徒刑以下之刑之罪，而受六個月以下有期徒
    刑或拘役之宣告者，得以新臺幣一千元、二千元或三千元折
    算一日，易科罰金。」，經比較新舊法結果，以行為時所適
    用之修正前刑法第四十一條第一項、廢止前罰金罰鍰提高標
    準條例第二條規定較有利於被告，是依刑法第二條第一項前
    段之規定，自應適用行為時即修正前刑法第四十一條第一項
    前段、廢止前罰金罰鍰提高標準條例第二條之規定，併諭知
    被告易科罰金之折算標準。再被告之犯罪時間在九十六年四
    月二十四日以前，經核並無中華民國九十六年罪犯減刑條例
    第三條所定不予減刑或第五條所定不得減刑之情形，應依該
    條例第二條第一項第三款之規定減其宣告刑二分之一如主文
    所示，並諭知易科罰金之折算標準。
據上論斷，應依刑事訴訟法第二百七十三條之一第一項、第二百
九十九條第一項前段，稅捐稽徵法第四十七條第一項第一款、第
四十一條，刑法第十一條前段、第二條第一項前段、第二百十六
條、第二百十五條、修正前刑法第二十八條、第四十一條第一項
前段，廢止前罰金罰鍰提高標準條例第二條，現行法規所定貨幣
單位折算新臺幣條例第二條，刑法施行法第一條之一第一項、第
二項前段，中華民國九十六年罪犯減刑條例第二條第一項第三款
、第七條、第九條，判決如主文。
本案經檢察官周懷廉到庭執行職務
中    華    民    國    98    年    10    月    28    日
                  刑事第十一庭  法  官  黃紹紘
以上正本證明與原本無異。
如不服本判決應於收受送達後十日內向本院提出上訴書狀，並應
敘述具體理由；其未敘述上訴理由者，應於上訴期間屆滿後二十
日內向本院補提理由書（均須按他造當事人之人數附繕本）「切
勿逕送上級法院」。告訴人或被害人如對於本判決不服者，應具
備理由請求檢察官上訴，其上訴期間之計算係以檢察官收受判決
正本之日期為準。
                                書記官  陳靜君
中    華    民    國    98    年    11    月    5     日
附錄本案論罪科刑所犯法條全文
刑法第二百十五條
從事業務之人，明知為不實之事項，而登載於其業務上作成之文
書，足以生損害於公眾或他人者，處三年以下有期徒刑、拘役或
五百元以下罰金。
刑法第二百十六條
行使第二百十條至第二百十五條之文書者，依偽造、變造文書或
登載不實事項或使登載不實事項之規定處斷。
稅捐稽徵法第四十一條
納稅義務人以詐術或其他不正當方法逃漏稅捐者，處五年以下有
期徒刑、拘役或科或併科新台幣六萬元以下罰金。
稅捐稽徵法第四十七條
本法關於納稅義務人、扣繳義務人及代徵人應處徒刑之規定，於
下列之人適用之：
一、公司法規定之公司負責人。
二、民法或其他法律規定對外代表法人之董事或理事。
三、商業登記法規定之商業負責人。
四、其他非法人團體之代表人或管理人。
前項規定之人與實際負責業務之人不同時，以實際負責業務之人
為準。


司法院資訊處製作；財團法人民間司法改革基金會備份。
